
Завантажуємо бібліотеки (розкоментувати тільки при першому запуску)
```{r}
#install.packages("dplyr") # для оператора %>%
#install.packages("tidyr") # для drop_na
#install.packages("ggplot2") # для візуалізації
# install.packages("cowplot") # для об'єднання графіків в один
# install.packages("reshape2") # для форматування таблиць
```

Підключаємо бібліотеки
```{r}
library(dplyr)
library(tidyr) 
library(ggplot2)
library(cowplot)
library(reshape2)

```


Загальні налаштування
```{r}
# Тема для графіків
theme_set(theme_minimal())

label_size = 15     # axis labels
subTitle_size = 20  # subtitle and axis title
title_size = 25     # main title

```


Завантажимо наш датасет
```{r}
hos_df = read.csv('Hospital_Inpatient_Discharges__SPARCS_De-Identified___2015.csv', 
                  na.strings = c("", "Na", "NA", "NULL", "Nan"))
# na.string() замінює рядкове 'пусте' значення на Na значеня у мові R
print('Датасет успішно завантажено')
```


Перевіримо назви і типи даних колонок нашого датасету
```{r}
str(hos_df, give.attr = FALSE)
```


Переглянемо перші 5 записів нашого датасету
```{r}
head(hos_df, 5)
```


Переглянемо останні 5 записів нашого датасету
```{r}
tail(hos_df, 5)
```


Перевіримо унікальні значеня першого стовпця
(Очікуємо побачити Na, це буде означати, що заміна відбулась коректно)
```{r}
unique(hos_df$Health.Service.Area)
```


Перевіримо, скільки Na значень у кожного стовпця
```{r}
sapply(hos_df, function(x) sum(is.na(x)))
```

Як бачимо, Na значень багато
Переглянемо назви колонок (Копіював для вставки у код для видалення колонок)
```{r}
colnames(hos_df)
```


Видалимо 'Номер ліцензії іншого постачальника', оскільки майже 2/3 цих рядків мають значення Na.
Також видалимо інші стовпці зі значною кількістю Na, оскільки з них буде важко отримати значення
```{r}
df = hos_df[,!names(hos_df) %in% c('Other.Provider.License.Number',
                                   'Payment.Typology.2',
                                   'Payment.Typology.3',
                                   'Operating.Provider.License.Number')]
```


Але в нас ще лишились Na значення у таких колонках: Health.Service.Area = 2911 Na
                                                    Hospital.County = 2911 Na
                                                    Operating.Certificate.Number = 2911 Na
                                                    Facility.Id = 2911 Na
                                                    Zip.Code...3.digits = 4427 Na
                                                    APR.Severity.of.Illness.Description = 112 Na
                                                    APR.Risk.of.Mortality = 112 Na
                                                    Attending.Provider.License.Number = 2911 Na
                                                     
Оскільки кількість Na значень відносно невелика, то ми можемо їх видалити
```{r}
df <- df %>% drop_na()
```


Перевіримо скільки наш датасет містить у собі Na значень
(Очікуємо 0)
```{r}
sum(is.na(df))
```


Перевіримо кількість пацієнтів з невизначеною статю
```{r}
countGender <- df %>% group_by(Gender) %>% count()
print(countGender[countGender$Gender=='U',])
rm(countGender)
```


Оскільки таких рядків всього 39, можемо видалити їх
```{r}
df <- df[!df$Gender=="U",]
```


Приведення до numeric колокти Length.of.Stay , Total.Charges , Total.Costs
```{r}

# Якщо пацієнт лежав в лікарні більше 120 днів, запишемо їх значення перебування як 121
df["Length.of.Stay"][df["Length.of.Stay"] == "120 +"] <- "121"
df <- transform(df, Length.of.Stay = as.numeric(Length.of.Stay))

# Перетворюємо ціну у числовий формат
df$Total.Charges <- as.numeric(gsub("\\$", "", df$Total.Charges))
df$Total.Costs <- as.numeric(gsub("\\$", "", df$Total.Costs))

```

Для адекватного розрахунку характеристик колонки Birth.Weight замінимо значення 0 на NA. Ці значення не видалятимемо, бо вони є абсолютно адекватними для випадків, що не є пологами.

```{r}
df$Birth.Weight <- ifelse(df$Birth.Weight == 0, NA, df$Birth.Weight)
```



Переглянемо детальніше інформацію про колонки
```{r}
summary(df)
```


Знову переглянемо характеристики вже очищеного датасету
```{r}
str(df, give.attr = FALSE)
```


Кругові графіки розподілу за статтю, расою та віком
```{r}
# Обчислимо відсотки
countGender <- df %>% group_by(Gender) %>% summarise(totalCount=n()/nrow(df),
            .groups = 'drop')
# Обчислимо кумулятивні відсотки (значення верху кожного прямокутника)
countGender$ymax <- cumsum(countGender$totalCount)

# Обчислимо ніжні значення кожного прямокутника
countGender$ymin <- c(0, head(countGender$ymax, n=-1))


# Обчислимо розміщення підписів
countGender$labelPosition <- (countGender$ymax + countGender$ymin) / 2

# РОзрахуємо заголовки
countGender$label <- paste0(countGender$Gender, "\n", 
                                round(countGender$totalCount*100, 3), "%")

# Створюємо графік
plotCountGender <- ggplot(countGender, aes(ymax=ymax, ymin=ymin, xmax=4, xmin=3, fill=Gender)) +
  geom_rect() +
  geom_label( x=3.5, aes(y=labelPosition, label=label), size=4) +
  scale_fill_brewer(palette=8) +
  coord_polar(theta="y") +
  xlim(c(2, 4)) +
  theme_void() +
  theme(legend.position = "none")


countAgeGroup <- df %>% group_by(Age.Group) %>% summarise(totalCount=n()/nrow(df),
            .groups = 'drop')
countAgeGroup$ymax <- cumsum(countAgeGroup$totalCount)
countAgeGroup$ymin <- c(0, head(countAgeGroup$ymax, n=-1))
countAgeGroup$labelPosition <- (countAgeGroup$ymax + countAgeGroup$ymin) / 2
countAgeGroup$label <- paste0(countAgeGroup$Age.Group, "\n", 
                                round(countAgeGroup$totalCount*100, 3), "%")

plotCountAgeGroup <- ggplot(countAgeGroup, aes(ymax=ymax, ymin=ymin, xmax=4, xmin=3, fill=Age.Group)) +
  geom_rect() +
  geom_label( x=3.5, aes(y=labelPosition, label=label), size=4) +
  scale_fill_brewer(palette=1) +
  coord_polar(theta="y") +
  xlim(c(2, 4)) +
  theme_void() +
  theme(legend.position = "none")

countRace <- df %>% group_by(Race) %>% summarise(totalCount=n()/nrow(df),
            .groups = 'drop')
countRace$ymax <- cumsum(countRace$totalCount)
countRace$ymin <- c(0, head(countRace$ymax, n=-1))
countRace$labelPosition <- (countRace$ymax + countRace$ymin) / 2
countRace$label <- paste0(countRace$Race, "\n", 
                                round(countRace$totalCount*100, 3), "%")

plotCountRace <- ggplot(countRace, aes(ymax=ymax, ymin=ymin, xmax=4, xmin=3, fill=Race)) +
  geom_rect() +
  geom_label( x=3.5, aes(y=labelPosition, label=label), size=4) +
  scale_fill_brewer(palette=5) +
  coord_polar(theta="y") +
  xlim(c(2, 4)) +
  theme_void() +
  theme(legend.position = "none")


title <- ggdraw() + draw_label("Частота лежання в лікарні", fontface='bold', size = 25)

p <- plot_grid(plotCountGender, plotCountAgeGroup, plotCountRace,
          labels = c("по статі", "по віку", "по расі"),
          ncol = 3, nrow = 1)

plot_grid(title, p, ncol=1, rel_heights=c(0.1, 1))

# Удалимо створенні змінні, щоб не засмічувати датасет
rm(countGender, countAgeGroup, countRace, plotCountGender, plotCountAgeGroup, plotCountRace,
   title)

```


Гістограми тривалості перебування в залежності від статі, раси, віку
```{r}
# СТАТЬ
# Визначаємо відсотки
stayTimeGender <- df %>% group_by(Gender) %>% summarise_at(vars(Length.of.Stay), 
  funs(mean(., na.rm=TRUE)))
# Створюємо графік
plotStayTimeGender <- ggplot(stayTimeGender, 
         aes(x=Gender, y=Length.of.Stay, fill=Gender)) +
  geom_bar(stat = "summary", fun = "median") + # так треба
  ylab("stay time") + xlab("gender") + # осі
  scale_fill_brewer(palette=8) + # кольори
  theme_bw() + # без фона
  theme(legend.position = "none", 
        axis.text = element_text(size=label_size),
        axis.title = element_text(size=subTitle_size))

# ВІКОВА ГРУПА
stayTimeAgeGroup <- df %>% group_by(Age.Group) %>% summarise_at(vars(Length.of.Stay), 
  funs(mean(., na.rm=TRUE)))

plotStayTimeAgeGroup <- ggplot(stayTimeAgeGroup, 
         aes(x=Age.Group, y=Length.of.Stay, fill=Age.Group)) +
  geom_bar(stat = "summary", fun = "median") +
  ylab("stay time") + xlab("age group") +
  scale_fill_brewer(palette=1) +
  theme_bw() +
  scale_x_discrete(guide = guide_axis(n.dodge = 2)) +
  theme(legend.position = "none", 
        axis.text = element_text(size=label_size),
        axis.title = element_text(size=subTitle_size))

# РАСА
stayTimeRace <- df %>% group_by(Race) %>% summarise_at(vars(Length.of.Stay), 
  funs(mean(., na.rm=TRUE)))

plotStayTimeRace <- ggplot(stayTimeRace, 
          aes(x=Race, y=Length.of.Stay, fill=Race)) +
  geom_bar(stat = "summary", fun = "median") +
  ylab("stay time") + xlab("race") +
  scale_fill_brewer(palette=5) +
  theme_bw() +
  scale_x_discrete(guide = guide_axis(n.dodge = 2)) +
  theme(legend.position = "none", 
        axis.text = element_text(size=label_size),
        axis.title = element_text(size=subTitle_size))


title <- ggdraw() + draw_label("Середня тривалість перебування в лікарні", fontface='bold', size = title_size)

p <- plot_grid(plotStayTimeGender, plotStayTimeAgeGroup, plotStayTimeRace,
          ncol = 3, nrow = 1)

plot_grid(title, p, ncol=1, rel_heights=c(0.1, 1)) # останнє для відступу

# Видалимо зайві змінні
rm(stayTimeGender, stayTimeAgeGroup, stayTimeRace, plotStayTimeGender, plotStayTimeAgeGroup, plotStayTimeRace, p, title)

```


Ризик смертності в залежності від віку і статі
```{r}
# Кількість кожної групи
countByGenderAgeGroup <- df %>% group_by(Gender, Age.Group) %>% summarise(totalCount=n(),
            .groups = 'drop')

# Кількість кожної групи в залежності від тяжкості
riskOfMortality <- df %>% group_by(Gender, Age.Group, APR.Risk.of.Mortality) %>% summarise(totalCount=n(),
            .groups = 'drop')

# Функція, яка повертає відсоток від кількості
calculatePercent <- function(x, output){
  gender <- x[1]
  agegroup <- x[2]
  count <- countByGenderAgeGroup[countByGenderAgeGroup$Gender==gender &
                              countByGenderAgeGroup$Age.Group==agegroup,]$totalCount
  return(as.numeric(x[4])/count*100)
}

Percent <- apply(riskOfMortality, 1, calculatePercent)
riskOfMortality <- cbind(riskOfMortality,Percent)


# Об'єднаємо дві колонки в одну
riskOfMortality$GenderRisk = paste(riskOfMortality$Gender, riskOfMortality$APR.Risk.of.Mortality)

# Видалення зайвих колонок
riskOfMortality <- riskOfMortality[,!names(riskOfMortality) %in% 
      c("Gender", "APR.Risk.of.Mortality", "totalCount")]

# Розбиваємо велику таблицю на 8 менших
ROM <- riskOfMortality %>% group_split(GenderRisk)

# Графік
riskPlot <- ggplot()
for (i in 1:length(ROM)) {   # i in 1:8
  ROM_i = ROM[[i]]
  riskPlot <- riskPlot + 
    geom_line(group=1, ROM_i, mapping=aes(x=Age.Group, y=Percent, colour=GenderRisk)) +
    geom_point(group=1, ROM_i, mapping=aes(x=Age.Group, y=Percent, colour=GenderRisk), size=3)
}

colors = c("M Minor"    = "#90e0ef", "F Minor"    = "#ffcccc", 
           "M Moderate" = "#00b4d8", "F Moderate" = "#ff9999", 
           "M Major"    = "#0077b6", "F Major"    = "#ff3333", 
           "M Extreme"  = "#03045e", "F Extreme"  = "darkred")

riskPlot <- riskPlot + 
  scale_color_manual(name = "Gender Risk", values = colors) +
  labs(x = "Age group") +
  theme(axis.text = element_text(size=label_size),
        axis.title = element_text(size=subTitle_size))

print(riskPlot)

rm(countByGenderAgeGroup, riskOfMortality, calculatePercent, Percent, ROM, ROM_i, 
   riskPlot, colors, i)

```


Ризик смертності в залежності від раси
```{r}
countByRace <- df %>% group_by(Race) %>% summarise(totalCount=n(),
            .groups = 'drop')

# Кількість кожної групи в залежності від тяжкості
riskOfMortality <- df %>% group_by (Race, APR.Risk.of.Mortality) %>% summarise(totalCount=n(),
            .groups = 'drop')

calculatePercent <- function(x, output){
  race <- x[1]
  count <- countByRace[countByRace$Race==race,]$totalCount
  return(as.numeric(x[3])/count*100)
}

Percent <- apply(riskOfMortality, 1, calculatePercent)
riskOfMortality <- cbind(riskOfMortality,Percent)

new_order <- c("Minor", "Moderate", "Major", "Extreme")
riskOfMortality$APR.Risk.of.Mortality <- factor(riskOfMortality$APR.Risk.of.Mortality, levels = new_order)
riskOfMortality <- riskOfMortality[order(riskOfMortality$APR.Risk.of.Mortality), ]

ggplot(riskOfMortality, aes(x=APR.Risk.of.Mortality, y=Percent,
                            fill=APR.Risk.of.Mortality)) +
  geom_bar(stat="identity", position="dodge") +
  facet_wrap(~ Race, ncol = 4) +
  scale_fill_manual(values=c("#F6BDC0", "#F1959B", "#EA4C46", "#DC1C13")) +
  xlab("Risk") + labs(fill = "Risk") +
  # scale_x_discrete(guide = guide_axis(n.dodge = 2)) +
  theme(axis.text = element_text(size=label_size),
        axis.title = element_text(size=subTitle_size),
        strip.text = element_text(size = subTitle_size),
        legend.text = element_text(size = label_size),
        legend.title = element_text(size = subTitle_size))

rm(countByRace, riskOfMortality, new_order, Percent)
```


Гістограми цін з логарифмічною віссю
```{r}
# За формулою Стерджеса обчислимо потрібне значення стовпців
n <- 1 + floor(log2(nrow(df)))

# Чомусь не працює
# --------------------
# # створимо нове полотно
# plot.new()
# # встановимо параметри графіків
# par(mfrow = c(1, 2))
# --------------------

# Total.Charges
# Обчислимо значення

x <- df$Total.Charges
maximum <- max(x)
h <- hist(x, breaks = seq(min(x), maximum, length.out = n+1), plot = FALSE)
h$counts[h$counts <= 0] <- 1e-1
# h

# Будуємо графік
gradient <- colorRampPalette(c("#9999ff", "#000066"))
barplot(h$counts, log = "y", col = gradient(length(h$counts)),
        xlab = "Ціна у 100 000$", ylab = "Кількість  (log шкала)", main = "Total charges", 
        cex.lab=1.5, cex.axis=1.5, cex.main=2.9, cex.sub=1.5) 
axis(side = 1, at = seq(from = 0.1, by = 1.2, along.with = h$breaks), 
     labels = round(h$breaks/100000, 1), cex.axis=1.7)

# Total.Costs
# Обчислимо значення
x <- df$Total.Costs
h <- hist(x,  breaks = seq(min(x), maximum, length.out = n+1), plot = FALSE)
h$counts[h$counts <= 0] <- 1e-1
# h

# Будуємо графік
gradient <- colorRampPalette(c("#ff9999", "#660000"))
barplot(h$counts, log = "y", col = gradient(length(h$counts)),
        xlab = "Ціна у 100 000$", ylab = "Кількість  (log шкала)", main = "Total costs", 
        cex.lab=1.5, cex.axis=1.5, cex.main=2.9, cex.sub=1.5)
axis(side = 1, at = seq(from = 0.1, by = 1.2, along.with = h$breaks), 
     labels = round(h$breaks/100000, 1), cex.axis=1.7)

rm(x, h, gradient)
```


Гістограми цін з логарифмічним значенням
```{r}

# Total.Charges
# Обчислимо значення
x <- log(df$Total.Charges, base = exp(1))
h <- hist(x, plot = FALSE, breaks=32)
h$counts[h$counts <= 0] <- 1e-1
# h

# Будуємо графік
gradient <- colorRampPalette(c("#9999ff", "#000066"))
barplot(h$counts, col = gradient(length(h$counts)),
        xlab = "ln(ціна)", ylab = "Кількість", main = "Total charges",
        cex.lab=1.5, cex.axis=1.5, cex.main=2.9, cex.sub=1.5) 
axis(side = 1, at = seq(from = 0.1, by = 1.2, length = length(h$breaks)), 
     labels = h$breaks, cex.axis=2)

# Total.Costs
# Обчислимо значення
x <- log(df$Total.Costs, base = exp(1))
h <- hist(x, plot = FALSE, breaks=32)
h$counts[h$counts <= 0] <- 1e-1
# h

# Будуємо графік
gradient <- colorRampPalette(c("#ff9999", "#660000"))
barplot(h$counts, col = gradient(length(h$counts)),
        xlab = "ln(ціна)", ylab = "Кількість", main = "Total costs",
        cex.lab=1.5, cex.axis=1.5, cex.main=2.9, cex.sub=1.5)
axis(side = 1, at = seq(from = 0.1, by = 1.2, length = length(h$breaks)),
     labels = h$breaks, cex.axis=2)

#rm(x, h, gradient)
```

```{r}
# --------------------


# Length.of.Stay
# Обчислимо значення
x <- df$Length.of.Stay
h <- hist(x, plot = FALSE)
h$counts[h$counts <= 0] <- 1e-1
# h

# Будуємо графік
gradient <- colorRampPalette(c("#FCDE9C", "#FFA552", "#BA5624"))
barplot(h$counts, col = gradient(length(h$counts)),
        xlab = "Дні", log = 'y', ylab = "Кількість випадків (log шкала)", main = "Тривалість перебування",
        cex.lab=1.5, cex.axis=1.5, cex.main=3, cex.sub=1.5)
axis(side = 1, at = seq(from = 0.1, by = 1.2, length = length(h$breaks)), labels=h$breaks, cex.axis=1.7)
# rm(x, h, gradient)

# ln(Length.of.Stay)
# Обчислимо значення
x <- log(df$Length.of.Stay, base=exp(1))
h <- hist(x, plot = FALSE)
h$counts[h$counts <= 0] <- 1e-1
# h

# Будуємо графік
gradient <- colorRampPalette(c("#FCDE9C", "#FFA552", "#BA5624"))
barplot(h$counts, col = gradient(length(h$counts)),
        xlab = "ln(Дні)", ylab = "Кількість випадків", main = "Тривалість перебування",
        cex.lab=1.5, cex.axis=1.5, cex.main=3, cex.sub=1.5)
axis(side = 1, at = seq(from = 0.1, by = 1.2, length = length(h$breaks)), labels=h$breaks, cex.axis=1.7)
# rm(x, h, gradient)

```



