
Завантажуємо бібліотеки (розкоментувати тільки при першому запуску)
```{r}
#install.packages("dplyr") # для оператора %>%
#install.packages("tidyr") # для drop_na
#install.packages("ggplot2") # для візуалізації
# install.packages("cowplot") # для об'єднання графіків в один
# install.packages("reshape2") # для форматування таблиць
# install.packages("GGally") # каралелограма
```


Підключаємо бібліотеки
```{r}
library(dplyr)
library(tidyr) 
library(ggplot2)
library(cowplot)
library(reshape2)
library(GGally)
library(boot)

```


Загальні налаштування
```{r}
# Тема для графіків
theme_set(theme_minimal())

label_size = 15     # axis labels
subTitle_size = 20  # subtitle and axis title
title_size = 25     # main title

```


Завантажимо наш датасет
```{r}
hos_df = read.csv('Hospital_Inpatient_Discharges__SPARCS_De-Identified___2015.csv', 
                  na.strings = c("", "Na", "NA", "NULL", "Nan"))
# na.string() замінює рядкове 'пусте' значення на Na значеня у мові R
print('Датасет успішно завантажено')
```


Перевіримо назви і типи даних колонок нашого датасету
```{r}
str(hos_df, give.attr = FALSE)
```


Переглянемо перші 5 записів нашого датасету
```{r}
head(hos_df, 5)
```


Переглянемо останні 5 записів нашого датасету
```{r}
tail(hos_df, 5)
```


Перевіримо унікальні значеня першого стовпця
(Очікуємо побачити Na, це буде означати, що заміна відбулась коректно)
```{r}
unique(hos_df$Health.Service.Area)
```


Перевіримо, скільки Na значень у кожного стовпця
```{r}
sapply(hos_df, function(x) sum(is.na(x)))
```

Як бачимо, Na значень багато
Переглянемо назви колонок (Копіював для вставки у код для видалення колонок)
```{r}
colnames(hos_df)
```


Видалимо 'Номер ліцензії іншого постачальника', оскільки майже 2/3 цих рядків мають значення Na.
Також видалимо інші стовпці зі значною кількістю Na, оскільки з них буде важко отримати значення
```{r}
df = hos_df[,!names(hos_df) %in% c('Other.Provider.License.Number',
                                   'Payment.Typology.2',
                                   'Payment.Typology.3',
                                   'Operating.Provider.License.Number')]
```


Але в нас ще лишились Na значення у таких колонках: Health.Service.Area = 2911 Na
                                                    Hospital.County = 2911 Na
                                                    Operating.Certificate.Number = 2911 Na
                                                    Facility.Id = 2911 Na
                                                    Zip.Code...3.digits = 4427 Na
                                                    APR.Severity.of.Illness.Description = 112 Na
                                                    APR.Risk.of.Mortality = 112 Na
                                                    Attending.Provider.License.Number = 2911 Na
                                                     
Оскільки кількість Na значень відносно невелика, то ми можемо їх видалити
```{r}
df <- df %>% drop_na()
```


Перевіримо скільки наш датасет містить у собі Na значень
(Очікуємо 0)
```{r}
sum(is.na(df))
```


Перевіримо кількість пацієнтів з невизначеною статю
```{r}
countGender <- df %>% group_by(Gender) %>% count()
print(countGender[countGender$Gender=='U',])
rm(countGender)
```


Оскільки таких рядків всього 39, можемо видалити їх
```{r}
df <- df[!df$Gender=="U",]
```


Приведення до numeric колокти Length.of.Stay , Total.Charges , Total.Costs
```{r}

# Якщо пацієнт лежав в лікарні більше 120 днів, запишемо їх значення перебування як 121
df["Length.of.Stay"][df["Length.of.Stay"] == "120 +"] <- "121"
df <- transform(df, Length.of.Stay = as.numeric(Length.of.Stay))

# Перетворюємо ціну у числовий формат
df$Total.Charges <- as.numeric(gsub("\\$", "", df$Total.Charges))
df$Total.Costs <- as.numeric(gsub("\\$", "", df$Total.Costs))

```


Для адекватного розрахунку характеристик колонки Birth.Weight замінимо значення 0 на NA. Ці значення не видалятимемо, бо вони є абсолютно адекватними для випадків, що не є пологами.
```{r}
df$Birth.Weight <- ifelse(df$Birth.Weight == 0, NA, df$Birth.Weight)
```


Переглянемо детальніше інформацію про колонки
```{r}
summary(df)
```


Знову переглянемо характеристики вже очищеного датасету
```{r}
str(df, give.attr = FALSE)
```


Кругові графіки розподілу за статтю, расою та віком
```{r}
# Обчислимо відсотки
countGender <- df %>% group_by(Gender) %>% summarise(totalCount=n()/nrow(df),
            .groups = 'drop')
# Обчислимо кумулятивні відсотки (значення верху кожного прямокутника)
countGender$ymax <- cumsum(countGender$totalCount)

# Обчислимо ніжні значення кожного прямокутника
countGender$ymin <- c(0, head(countGender$ymax, n=-1))


# Обчислимо розміщення підписів
countGender$labelPosition <- (countGender$ymax + countGender$ymin) / 2

# РОзрахуємо заголовки
countGender$label <- paste0(countGender$Gender, "\n", 
                                round(countGender$totalCount*100, 3), "%")

# Створюємо графік
plotCountGender <- ggplot(countGender, aes(ymax=ymax, ymin=ymin, xmax=4, xmin=3, fill=Gender)) +
  geom_rect() +
  geom_label( x=3.5, aes(y=labelPosition, label=label), size=4) +
  scale_fill_brewer(palette=8) +
  coord_polar(theta="y") +
  xlim(c(2, 4)) +
  theme_void() +
  theme(legend.position = "none")


countAgeGroup <- df %>% group_by(Age.Group) %>% summarise(totalCount=n()/nrow(df),
            .groups = 'drop')
countAgeGroup$ymax <- cumsum(countAgeGroup$totalCount)
countAgeGroup$ymin <- c(0, head(countAgeGroup$ymax, n=-1))
countAgeGroup$labelPosition <- (countAgeGroup$ymax + countAgeGroup$ymin) / 2
countAgeGroup$label <- paste0(countAgeGroup$Age.Group, "\n", 
                                round(countAgeGroup$totalCount*100, 3), "%")

plotCountAgeGroup <- ggplot(countAgeGroup, aes(ymax=ymax, ymin=ymin, xmax=4, xmin=3, fill=Age.Group)) +
  geom_rect() +
  geom_label( x=3.5, aes(y=labelPosition, label=label), size=4) +
  scale_fill_brewer(palette=1) +
  coord_polar(theta="y") +
  xlim(c(2, 4)) +
  theme_void() +
  theme(legend.position = "none")

countRace <- df %>% group_by(Race) %>% summarise(totalCount=n()/nrow(df),
            .groups = 'drop')
countRace$ymax <- cumsum(countRace$totalCount)
countRace$ymin <- c(0, head(countRace$ymax, n=-1))
countRace$labelPosition <- (countRace$ymax + countRace$ymin) / 2
countRace$label <- paste0(countRace$Race, "\n", 
                                round(countRace$totalCount*100, 3), "%")

plotCountRace <- ggplot(countRace, aes(ymax=ymax, ymin=ymin, xmax=4, xmin=3, fill=Race)) +
  geom_rect() +
  geom_label( x=3.5, aes(y=labelPosition, label=label), size=4) +
  scale_fill_brewer(palette=5) +
  coord_polar(theta="y") +
  xlim(c(2, 4)) +
  theme_void() +
  theme(legend.position = "none")


title <- ggdraw() + draw_label("Частота лежання в лікарні", fontface='bold', size = 25)

p <- plot_grid(plotCountGender, plotCountAgeGroup, plotCountRace,
          labels = c("по статі", "по віку", "по расі"),
          ncol = 3, nrow = 1)

plot_grid(title, p, ncol=1, rel_heights=c(0.1, 1))

# Удалимо створенні змінні, щоб не засмічувати датасет
rm(countGender, countAgeGroup, countRace, plotCountGender, plotCountAgeGroup, plotCountRace,
   title)

```


Гістограми тривалості перебування в залежності від статі, раси, віку
```{r}
# СТАТЬ
# Визначаємо відсотки
stayTimeGender <- df %>% group_by(Gender) %>% summarise_at(vars(Length.of.Stay), 
  funs(mean(., na.rm=TRUE)))
# Створюємо графік
plotStayTimeGender <- ggplot(stayTimeGender, 
         aes(x=Gender, y=Length.of.Stay, fill=Gender)) +
  geom_bar(stat = "summary", fun = "median") + # так треба
  ylab("stay time") + xlab("gender") + # осі
  scale_fill_brewer(palette=8) + # кольори
  theme_bw() + # без фона
  theme(legend.position = "none", 
        axis.text = element_text(size=label_size),
        axis.title = element_text(size=subTitle_size))

# ВІКОВА ГРУПА
stayTimeAgeGroup <- df %>% group_by(Age.Group) %>% summarise_at(vars(Length.of.Stay), 
  funs(mean(., na.rm=TRUE)))

plotStayTimeAgeGroup <- ggplot(stayTimeAgeGroup, 
         aes(x=Age.Group, y=Length.of.Stay, fill=Age.Group)) +
  geom_bar(stat = "summary", fun = "median") +
  ylab("stay time") + xlab("age group") +
  scale_fill_brewer(palette=1) +
  theme_bw() +
  scale_x_discrete(guide = guide_axis(n.dodge = 2)) +
  theme(legend.position = "none", 
        axis.text = element_text(size=label_size),
        axis.title = element_text(size=subTitle_size))

# РАСА
stayTimeRace <- df %>% group_by(Race) %>% summarise_at(vars(Length.of.Stay), 
  funs(mean(., na.rm=TRUE)))

plotStayTimeRace <- ggplot(stayTimeRace, 
          aes(x=Race, y=Length.of.Stay, fill=Race)) +
  geom_bar(stat = "summary", fun = "median") +
  ylab("stay time") + xlab("race") +
  scale_fill_brewer(palette=5) +
  theme_bw() +
  scale_x_discrete(guide = guide_axis(n.dodge = 2)) +
  theme(legend.position = "none", 
        axis.text = element_text(size=label_size),
        axis.title = element_text(size=subTitle_size))


title <- ggdraw() + draw_label("Середність тривалість перебування в лікарні", fontface='bold', size = title_size)

p <- plot_grid(plotStayTimeGender, plotStayTimeAgeGroup, plotStayTimeRace,
          ncol = 3, nrow = 1)

plot_grid(title, p, ncol=1, rel_heights=c(0.1, 1)) # останнє для відступу

# Видалимо зайві змінні
rm(stayTimeGender, stayTimeAgeGroup, stayTimeRace, plotStayTimeGender, plotStayTimeAgeGroup, plotStayTimeRace, p, title)

```


Ризик смертності в залежності від віку і статі
```{r}
# Кількість кожної групи
countByGenderAgeGroup <- df %>% group_by(Gender, Age.Group) %>% summarise(totalCount=n(),
            .groups = 'drop')

# Кількість кожної групи в залежності від тяжкості
riskOfMortality <- df %>% group_by(Gender, Age.Group, APR.Risk.of.Mortality) %>% summarise(totalCount=n(),
            .groups = 'drop')

# Функція, яка повертає відсоток від кількості
calculatePercent <- function(x, output){
  gender <- x[1]
  agegroup <- x[2]
  count <- countByGenderAgeGroup[countByGenderAgeGroup$Gender==gender &
                              countByGenderAgeGroup$Age.Group==agegroup,]$totalCount
  return(as.numeric(x[4])/count*100)
}

Percent <- apply(riskOfMortality, 1, calculatePercent)
riskOfMortality <- cbind(riskOfMortality,Percent)


# Об'єднаємо дві колонки в одну
riskOfMortality$GenderRisk = paste(riskOfMortality$Gender, riskOfMortality$APR.Risk.of.Mortality)

# Видалення зайвих колонок
riskOfMortality <- riskOfMortality[,!names(riskOfMortality) %in% 
      c("Gender", "APR.Risk.of.Mortality", "totalCount")]

# Розбиваємо велику таблицю на 8 менших
ROM <- riskOfMortality %>% group_split(GenderRisk)

# Графік
riskPlot <- ggplot()
for (i in 1:length(ROM)) {   # i in 1:8
  ROM_i = ROM[[i]]
  riskPlot <- riskPlot + 
    geom_line(group=1, ROM_i, mapping=aes(x=Age.Group, y=Percent, colour=GenderRisk)) +
    geom_point(group=1, ROM_i, mapping=aes(x=Age.Group, y=Percent, colour=GenderRisk), size=3)
}

colors = c("M Minor"    = "#90e0ef", "F Minor"    = "#ffcccc", 
           "M Moderate" = "#00b4d8", "F Moderate" = "#ff9999", 
           "M Major"    = "#0077b6", "F Major"    = "#ff3333", 
           "M Extreme"  = "#03045e", "F Extreme"  = "darkred")

riskPlot <- riskPlot + 
  scale_color_manual(name = "Gender Risk", values = colors) +
  labs(x = "Age group") +
  theme(axis.text = element_text(size=label_size),
        axis.title = element_text(size=subTitle_size))

print(riskPlot)

rm(countByGenderAgeGroup, riskOfMortality, calculatePercent, Percent, ROM, ROM_i, 
   riskPlot, colors, i)

```


Ризик смертності в залежності від раси
```{r}
countByRace <- df %>% group_by(Race) %>% summarise(totalCount=n(),
            .groups = 'drop')

# Кількість кожної групи в залежності від тяжкості
riskOfMortality <- df %>% group_by (Race, APR.Risk.of.Mortality) %>% summarise(totalCount=n(),
            .groups = 'drop')

calculatePercent <- function(x, output){
  race <- x[1]
  count <- countByRace[countByRace$Race==race,]$totalCount
  return(as.numeric(x[3])/count*100)
}

Percent <- apply(riskOfMortality, 1, calculatePercent)
riskOfMortality <- cbind(riskOfMortality,Percent)

new_order <- c("Minor", "Moderate", "Major", "Extreme")
riskOfMortality$APR.Risk.of.Mortality <- factor(riskOfMortality$APR.Risk.of.Mortality, levels = new_order)
riskOfMortality <- riskOfMortality[order(riskOfMortality$APR.Risk.of.Mortality), ]

ggplot(riskOfMortality, aes(x=APR.Risk.of.Mortality, y=Percent,
                            fill=APR.Risk.of.Mortality)) +
  geom_bar(stat="identity", position="dodge") +
  facet_wrap(~ Race, ncol = 4) +
  scale_fill_manual(values=c("#F6BDC0", "#F1959B", "#EA4C46", "#DC1C13")) +
  xlab("Risk") + labs(fill = "Risk") +
  # scale_x_discrete(guide = guide_axis(n.dodge = 2)) +
  theme(axis.text = element_text(size=label_size),
        axis.title = element_text(size=subTitle_size),
        strip.text = element_text(size = subTitle_size),
        legend.text = element_text(size = label_size),
        legend.title = element_text(size = subTitle_size))

rm(countByRace, riskOfMortality, new_order, Percent)
```


Гістограми цін з логарифмічною віссю
```{r}
# За формулою Стерджеса обчислимо потрібне значення стовпців
n <- 1 + floor(log2(nrow(df)))

# Чомусь не працює
# --------------------
# # створимо нове полотно
# plot.new()
# # встановимо параметри графіків
# par(mfrow = c(1, 2))
# --------------------

# Total.Charges
# Обчислимо значення

x <- df$Total.Charges
maximum <- max(x)
h <- hist(x, breaks = seq(min(x), maximum, length.out = n+1), plot = FALSE)
h$counts[h$counts <= 0] <- 1e-1
# h

# Будуємо графік
gradient <- colorRampPalette(c("#9999ff", "#000066"))
barplot(h$counts, log = "y", col = gradient(length(h$counts)),
        xlab = "Ціна у 100 000$", ylab = "Кількість  (log шкала)", main = "Total charges", 
        cex.lab=1.5, cex.axis=1.5, cex.main=1.5, cex.sub=1.5) 
axis(side = 1, at = seq(from = 0.1, by = 1.2, along.with = h$breaks), 
     labels = round(h$breaks/100000, 1), cex.axis=1.7)

# Total.Costs
# Обчислимо значення
x <- df$Total.Costs
h <- hist(x,  breaks = seq(min(x), maximum, length.out = n+1), plot = FALSE)
h$counts[h$counts <= 0] <- 1e-1
# h

# Будуємо графік
gradient <- colorRampPalette(c("#ff9999", "#660000"))
barplot(h$counts, log = "y", col = gradient(length(h$counts)),
        xlab = "Ціна у 100 000$", ylab = "Кількість  (log шкала)", main = "Total costs", 
        cex.lab=1.5, cex.axis=1.5, cex.main=1.5, cex.sub=1.5)
axis(side = 1, at = seq(from = 0.1, by = 1.2, along.with = h$breaks), 
     labels = round(h$breaks/100000, 1), cex.axis=1.7)

rm(x, h, gradient)
```


Гістограми цін з логарифмічним значенням
```{r}

# Total.Charges
# Обчислимо значення
x <- log(df$Total.Charges, base = exp(1))
h <- hist(x, plot = FALSE, breaks=32)
h$counts[h$counts <= 0] <- 1e-1
# h

# Будуємо графік
gradient <- colorRampPalette(c("#9999ff", "#000066"))
barplot(h$counts, col = gradient(length(h$counts)),
        xlab = "ln(ціна)", ylab = "Кількість", main = "Загальна ціна",
        cex.lab=1.5, cex.axis=1.5, cex.main=2.9, cex.sub=1.5) 
axis(side = 1, at = seq(from = 0.1, by = 1.2, length = length(h$breaks)), 
     labels = h$breaks, cex.axis=2)

# Total.Costs
# Обчислимо значення
x <- log(df$Total.Costs, base = exp(1))
h <- hist(x, plot = FALSE, breaks=32)
h$counts[h$counts <= 0] <- 1e-1
# h

# Будуємо графік
gradient <- colorRampPalette(c("#ff9999", "#660000"))
barplot(h$counts, col = gradient(length(h$counts)),
        xlab = "ln(ціна)", ylab = "Кількість", main = "Загальна собівартість",
        cex.lab=1.5, cex.axis=1.5, cex.main=2.9, cex.sub=1.5)
axis(side = 1, at = seq(from = 0.1, by = 1.2, length = length(h$breaks)),
     labels = h$breaks, cex.axis=2)

#rm(x, h, gradient)
```


???
```{r}
# --------------------


# Length.of.Stay
# Обчислимо значення
x <- df$Length.of.Stay
h <- hist(x, plot = FALSE)
h$counts[h$counts <= 0] <- 1e-1
# h

# Будуємо графік
gradient <- colorRampPalette(c("#FCDE9C", "#FFA552", "#BA5624"))
barplot(h$counts, col = gradient(length(h$counts)),
        xlab = "Дні", log = 'y', ylab = "Кількість випадків (log шкала)", main = "Тривалість перебування",
        cex.lab=1.5, cex.axis=1.5, cex.main=3, cex.sub=1.5)
axis(side = 1, at = seq(from = 0.1, by = 1.2, length = length(h$breaks)), labels=h$breaks, cex.axis=1.7)
# rm(x, h, gradient)

# ln(Length.of.Stay)
# Обчислимо значення
x <- log(df$Length.of.Stay, base=exp(1))
h <- hist(x, plot = FALSE)
h$counts[h$counts <= 0] <- 1e-1
# h

# Будуємо графік
gradient <- colorRampPalette(c("#FCDE9C", "#FFA552", "#BA5624"))
barplot(h$counts, col = gradient(length(h$counts)),
        xlab = "ln(Дні)", ylab = "Кількість випадків", main = "Тривалість перебування",
        cex.lab=1.5, cex.axis=1.5, cex.main=3, cex.sub=1.5)
axis(side = 1, at = seq(from = 0.1, by = 1.2, length = length(h$breaks)), labels=h$breaks, cex.axis=1.7)
# rm(x, h, gradient)

```

Довірчі інтервали mean (t-розподіл)
```{r}
# Розкоментуй потрібну колонку
data <- df$Length.of.Stay
# data <- df$Total.Charges
# data <- df$Total.Costs

# Розрахунок середнього значення і стандартного відхилення
mean_value <- mean(data)
sd_value <- sd(data)

# Розмір вибірки
n <- length(data)

# Рівень довіри (від 0 до 1)
confidence_level <- 0.95

# Обчислення стандартної помилки
se <- sd_value / sqrt(n)

# Обчислення критичного значення t
t_value <- qt((1 + confidence_level) / 2, df = n - 1)

# Обчислення довірчого інтервалу
lower_bound <- mean_value - t_value * se
upper_bound <- mean_value + t_value * se

# Виведення результатів
cat("Довірчий інтервал:", "\n")
cat("Середнє значення:", mean_value, "\n")
cat("Стандартнє відхилення:", sd_value, "\n")
cat("Нижня межа:", lower_bound, "\n")
cat("Верхня межа:", upper_bound)
```


Довірчій інтервал mean Birth.Weight(t-розподіл)
```{r}
data <- df$Birth.Weight

# Calculation of mean value and standard deviation, ignoring NA
mean_value <- mean(data, na.rm = TRUE)
sd_value <- sd(data, na.rm = TRUE)

# Sample size
n <- sum(!is.na(data))

# Confidence level (from 0 to 1)
confidence_level <- 0.95

# Calculation of standard error
se <- sd_value / sqrt(n)

# Calculation of the t critical value
t_value <- qt((1 + confidence_level) / 2, df = n - 1)

# Calculation of the confidence interval
lower_bound <- mean_value - t_value * se
upper_bound <- mean_value + t_value * se

# Outputting the results
cat("Довірчий інтервал:", "\n")
cat("Середнє значення:", mean_value, "\n")
cat("Стандартнє відхилення:", sd_value, "\n")
cat("Нижня межа:", lower_bound, "\n")
cat("Верхня межа:", upper_bound)
```

Довірчий інтервал mean для довжини перебування (бутстреп)
```{r}
# mean_func <- function(data, index) {
#   trimmed_data <- data[index]
#   # Set the proportion to trim from both ends
#   trim_proportion <- 0.05
#   n_to_trim <- round(length(trimmed_data) * trim_proportion)
#   
#   # Sort the data in ascending order
#   sorted_data <- sort(trimmed_data)
#   
#   # Trim the extreme values
#   trimmed_data <- sorted_data[(n_to_trim + 1):(length(sorted_data) - n_to_trim)]
#   
#   mean(trimmed_data)
# }
mean_func <- function(data, index) {
  mean(data[index])
}

# Set the number of bootstrap iterations
n_iterations <- 100

# Randomly sample a subset of the data
subset_data <- sample(df$Length.of.Stay, size = 1000000, replace = FALSE)

# Perform the bootstrap resampling on the subset_data
boot_obj <- boot(data = subset_data, statistic = mean_func, R = n_iterations)

# Compute the bootstrap confidence interval
boot_ci <- boot.ci(boot_obj, type = "basic")
print(boot_ci)
```

Довірчий інтервал mean для ціни (бутстреп)
```{r}
mean_func <- function(data, index) {
  mean(data[index])
}

# Set the number of bootstrap iterations
n_iterations <- 100

# Randomly sample a subset of the data
subset_data <- sample(df$Total.Charges, size = 1000000, replace = FALSE)

# Perform the bootstrap resampling on the subset_data
boot_obj <- boot(data = subset_data, statistic = mean_func, R = n_iterations)

# Compute the bootstrap confidence interval
boot_ci <- boot.ci(boot_obj, type = "basic")
print(boot_ci)
```

Довірчий інтервал mean для собівартості (бутстреп)
```{r}
mean_func <- function(data, index) {
  mean(data[index])
}

# Set the number of bootstrap iterations
n_iterations <- 100

# Randomly sample a subset of the data
subset_data <- sample(df$Total.Costs, size = 1000000, replace = FALSE)

# Perform the bootstrap resampling on the subset_data
boot_obj <- boot(data = subset_data, statistic = mean_func, R = n_iterations)

# Compute the bootstrap confidence interval
boot_ci <- boot.ci(boot_obj, type = "basic")
print(boot_ci)
```

Довірчий інтервал mean для ваги при народженні (бутстреп)
```{r}
mean_func <- function(data, index) {
  mean(data[index])
}

# Set the number of bootstrap iterations
n_iterations <- 100

# Exclude NA values from the data
subset_data <- df$Birth.Weight[!is.na(df$Birth.Weight)]

# Perform the bootstrap resampling on the subset_data
boot_obj <- boot(data = subset_data, statistic = mean_func, R = n_iterations)

# Compute the bootstrap confidence interval
boot_ci <- boot.ci(boot_obj, type = "basic")
print(boot_ci)
```

довірчі інтервали median та 1's, 3's quantile (бутстреп)
```{r}
# Create a function to calculate the median
get_median <- function(data, index) {
  median(data[index])
}
get_quantile <- function(data, index) {
  return(quantile(data[index], probs = 0.25))
}

# Set the number of bootstrap iterations
n_iterations <- 3000

# Randomly sample a subset of the data
subset_data <- sample(df$Total.Charges, size = 1000000, replace = FALSE)
# subset_data <- df$Birth.Weight[!is.na(df$Birth.Weight)]  #  Якщо Birth.Weight

# Perform the bootstrap resampling on the subset_data
boot_obj <- boot(data = subset_data, statistic = get_quantile, R = n_iterations)

# Compute the bootstrap confidence interval
boot_ci <- boot.ci(boot_obj, type = "basic")
print(boot_ci)

```

Довірчі інтервали для квантилів 
```{r}
# data <- df$Length.of.Stay
# data <- df$Total.Charges
# data <- df$Total.Costs

# Рівень довіри (наприклад, 95%)
confidence_level <- 0.95

# Кількість спостережень
n <- nrow(df)

# Дані для обчислення довірчого інтервалу
data <- na.omit(df$Birth.Weight)

# Обчислення 1-го квантилю
quantile_value <- quantile(data, probs = 0.75)

# Стандартна помилка оцінки 1-го квантилю
standard_error <- sd(data) / sqrt(n)

# Критичне значення t для потрібного рівня довіри
t_critical <- qt((1 + confidence_level) / 2, df = n - 1)

# Обчислення довірчого інтервалу для 1-го квантилю
lower_bound <- quantile_value - t_critical * standard_error
upper_bound <- quantile_value + t_critical * standard_error

# Обчислення дисперсії квантилю через бутстреп
num_bootstraps <- 100
bootstrap_variances <- numeric(num_bootstraps)

for (i in 1:num_bootstraps) {
  bootstrap_sample <- sample(data, replace = TRUE)
  bootstrap_quantile <- quantile(bootstrap_sample, probs = 0.75)
  bootstrap_variance <- var(bootstrap_sample)
  bootstrap_variances[i] <- bootstrap_variance
}

bootstrap_variance_estimate <- mean(bootstrap_variances)

# Виведення результатів
cat("Довірчий інтервал для 3-го квантилю колонки 'Birth.Weight' (", confidence_level * 100, "%): [", lower_bound, ",", upper_bound, "]\n")
cat("Оцінка дисперсії квантилю через бутстреп: ", bootstrap_variance_estimate)
# Обчислення точної дисперсії
variance <- var(data)
cat("\nТочна дисперсія колонки 'Birth.Weight': ", variance)

```



Перевірка гіпотез щодо відсоткових розподілів (як матсподівань для розподілів Бернуллі) за расою, статтю та віковою групою у вибірці в лікарнях відносно відсотків у популяції штату на момент спостереження.
```{r}
options(digits = 10)
test_fraction_hyp <- function (column, fraction_name, equals_to, alpha) {
  n <- nrow(df)
  n_fraction <- nrow(df %>% filter(get({{column}}) == fraction_name))
  p_hat <- n_fraction/n

  var_hat_p_hat <- p_hat*(1-p_hat)/n
  se_hat <- sqrt(var_hat_p_hat)
  
  T = (p_hat - equals_to)/se_hat
  p_value <- 2*pnorm(-abs(T), sd=1)
  conclusion <- character()
  
  if (abs(T) > qnorm(1-alpha/2, mean=0, sd=1)) {
    conclusion <- "H0 hypothesys should be rejected."
  } else {
    conclusion <- "We have no proofs for rejecting H0 hypothesys."
  }
  
  conf.int <- c(p_hat - qnorm(1-alpha/2, mean=0, sd=1)*se_hat, p_hat + qnorm(1-alpha/2, mean=0, sd=1)*se_hat)
  result <- paste("-------------------------",
                  sprintf("\nWald test\n"),
                  sprintf("For probability of %s from column %s", fraction_name, column),
                  conclusion,
                  sprintf("Estimated probability: %f", p_hat),
                  sprintf("Probability to compare to: %f", equals_to),
                  sprintf("Confidence interval for this test: (%f, %f)", conf.int[1], conf.int[2]),
                  sprintf("Estimated std: %f", se_hat),
                  sprintf("T for this test: %f", T),
                  sprintf("P value for this test: %f", p_value),
                  "-------------------------", sep='\n')
  
  cat(result)
  return(invisible(NULL))
}


test_fraction_hyp("Gender", "F", 0.51447, 0.05)
test_fraction_hyp("Gender", "M", 0.48553, 0.05)
cat('\n\n')
test_fraction_hyp("Race", "White", 0.703, 0.05)
test_fraction_hyp("Race", "Black/African American", 0.176, 0.05)
test_fraction_hyp("Race", "Other Race", 0.097, 0.05)
test_fraction_hyp("Race", "Multi-racial", 0.024, 0.05)
cat('\n\n')
test_fraction_hyp("Age.Group", "0 to 17", 0.21271, 0.05)
test_fraction_hyp("Age.Group", "18 to 29", 0.17376, 0.05)
test_fraction_hyp("Age.Group", "30 to 49", 0.26336, 0.05)
test_fraction_hyp("Age.Group", "50 to 69", 0.24955, 0.05)
test_fraction_hyp("Age.Group", "70 or Older", 0.10062, 0.05)


```


Гіпотези щодо рівностей вибіркових середніх для тривалості перебування у лікарні для чоловіків та жінок.
```{r}
alpha <- 0.05
n <- nrow(df)
estimates <-  df %>% group_by(Gender) %>% summarise(mean_value = mean(Length.of.Stay),
                                      var_value = var (Length.of.Stay)/n)


mean_female <- estimates %>% filter(Gender == "F") %>% pull(mean_value)
mean_male <- estimates %>% filter(Gender == "M") %>% pull(mean_value)

var_female <- estimates %>% filter(Gender == "F") %>% pull(var_value)
var_male <- estimates %>% filter(Gender == "M") %>% pull(var_value)

mean_hat <- mean_male - mean_female
se_hat <- sqrt(var_male + var_female)

T <- mean_hat/se_hat
p_value <- pnorm(T, lower.tail = FALSE)

if (T > qnorm(1-alpha, mean=0, sd=1)) {
    conclusion <- "H0 hypothesys should be rejected."
} else {
    conclusion <- "We have no proofs for rejecting H0 hypothesys."
}
  
conf.int <- c(mean_male - mean_female - qnorm(1-alpha)*se_hat, Inf)

result <- paste("-------------------------",
                  sprintf("\nWald test\n"),
                  sprintf("Compare mean_length_male - mean_length_female to zero."),
                  conclusion,
                  sprintf("Estimated mean difference: %f", mean_hat),
                  sprintf("Confidence interval for this test: (%f, %f)", conf.int[1], conf.int[2]),
                  sprintf("Estimated std: %f", se_hat),
                  sprintf("T for this test: %f", T),
                  sprintf("P value for this test: %f", p_value),
                  "-------------------------", sep='\n')
  
cat(result)
```


Гіпотези щодо рівностей вибіркових середніх для тривалості перебування у лікарні для представників різних рас попарно.
```{r}
alpha <- 0.05
n <- nrow(df)
estimates <-  df %>% group_by(Race) %>% summarise(mean_value = mean(Length.of.Stay),
                                      var_value = var (Length.of.Stay)/n)
races <- unique(df$Race)
rac <- t(combn(races, 2))
for (i in 1:nrow(rac)) {
    race1 <- rac[i, 1]
    race2 <- rac[i, 2]
    mean_one <- estimates %>% filter(Race == race1) %>% pull(mean_value)
    mean_two <- estimates %>% filter(Race == race2) %>% pull(mean_value)
    
    var_one <- estimates %>% filter(Race == race1) %>% pull(var_value)
    var_two <- estimates %>% filter(Race == race2) %>% pull(var_value)
    
    mean_hat <- mean_one - mean_two
    se_hat <- sqrt(var_one + var_two)
    
    T <- mean_hat/se_hat
    p_value <- 2*pnorm(-abs(T))
    
    if (abs(T) > qnorm(1-alpha/2, mean=0, sd=1)) {
        conclusion <- "H0 hypothesys should be rejected."
    } else {
        conclusion <- "We have no proofs for rejecting H0 hypothesys."
    }
      
    conf.int <- c(mean_hat - qnorm(1-alpha/2, mean=0, sd=1)*se_hat, mean_hat + qnorm(1-alpha/2, mean=0, sd=1)*se_hat)
    
    result <- paste("-------------------------",
                    sprintf("\nWald test\n"),
                    sprintf("Compare %s and %s.", race1, race2),
                    conclusion,
                    sprintf("Estimated mean difference: %f", mean_hat),
                    sprintf("Confidence interval for this test: (%f, %f)", conf.int[1], conf.int[2]),
                    sprintf("Estimated std: %f", se_hat),
                    sprintf("T for this test: %f", T),
                    sprintf("P value for this test: %f", p_value),
                    "-------------------------", sep='\n')
    cat(result)
}
```


Гіпотези щодо рівностей вибіркових середніх для тривалості перебування у лікарні для представників різних вікових груп попарно між собою.
```{r}
alpha <- 0.05
n <- nrow(df)
estimates <-  df %>% group_by(Age.Group) %>% summarise(mean_value = mean(Length.of.Stay),
                                      var_value = var (Length.of.Stay)/n)
races <- unique(df$Age.Group)
rac <- t(combn(races, 2))
for (i in 1:nrow(rac)) {
    race1 <- rac[i, 1]
    race2 <- rac[i, 2]
    mean_one <- estimates %>% filter(Age.Group == race1) %>% pull(mean_value)
    mean_two <- estimates %>% filter(Age.Group == race2) %>% pull(mean_value)
    
    var_one <- estimates %>% filter(Age.Group == race1) %>% pull(var_value)
    var_two <- estimates %>% filter(Age.Group == race2) %>% pull(var_value)
    
    mean_hat <- mean_one - mean_two
    se_hat <- sqrt(var_one + var_two)
    
    T <- mean_hat/se_hat
    p_value <- 2*pnorm(-abs(T))
    
    if (abs(T) > qnorm(1-alpha/2, mean=0, sd=1)) {
        conclusion <- "H0 hypothesys should be rejected."
    } else {
        conclusion <- "We have no proofs for rejecting H0 hypothesys."
    }
      
    conf.int <- c(mean_hat - qnorm(1-alpha/2, mean=0, sd=1)*se_hat, mean_hat + qnorm(1-alpha/2, mean=0, sd=1)*se_hat)
    
    result <- paste("-------------------------",
                    sprintf("\nWald test\n"),
                    sprintf("Compare %s and %s.", race1, race2),
                    conclusion,
                    sprintf("Estimated mean difference: %f", mean_hat),
                    sprintf("Confidence interval for this test: (%f, %f)", conf.int[1], conf.int[2]),
                    sprintf("Estimated std: %f", se_hat),
                    sprintf("T for this test: %f", T),
                    sprintf("P value for this test: %f", p_value),
                    "-------------------------", sep='\n')
    cat(result)
}
```


Перевірка рівностей розподілів для різних важкостей захворювань по вікових групах для різних статей.
```{r}
for (age in unique(df$Age.Group)) {

    men <- df %>% filter(Age.Group == age, Gender == "M") %>% group_by(APR.Risk.of.Mortality) %>% summarise(male_total_count=n())
    woman <- df %>% filter(Age.Group == age, Gender == "F") %>% group_by(APR.Risk.of.Mortality) %>% summarise(female_total_count=n())

    cat('For age', age)
    cat("\nCounts are:\n")
    print(cbind(male_count = men$male_total_count, female_count = woman$female_total_count))
    result <- chisq.test(cbind(men$male_total_count, y=woman$female_total_count), simulate.p.value=TRUE)
    print(result)
}
```


Перевірка рівностей розподілів для різних важкостей захворювань по расових групах.
```{r}

races <- unique(df$Race)
rac <- t(combn(races, 2))
for (i in 1:nrow(rac)) {
    race1 <- rac[i, 1]
    race2 <- rac[i, 2]
  #  print(race2)
    df_one <- df %>% filter(Race == race1) %>% group_by(APR.Risk.of.Mortality) %>% summarise(one_total_count=n())
    df_two <- df %>% filter(Race == race2) %>% group_by(APR.Risk.of.Mortality) %>% summarise(two_total_count=n())
    frame <- cbind(race1 = df_one$one_total_count, race2 = df_two$two_total_count)
    cat("------------------------\n")
    cat(sprintf("Comparing %s with %s", race1, race2))
    cat("\nCounts are:\n")
    print(frame)
    result <- chisq.test(frame)
    print(result)
}
```


Кореляції
```{r}
names <- c("Age.Group", "Total.Charges", "APR.Risk.of.Mortality",
                    "Length.of.Stay", "APR.Severity.of.Illness.Code")
df_subset <- df[, names]

df_subset$Age.Group <- as.numeric(as.factor(df_subset$Age.Group))
df_subset <- df_subset %>%
  mutate(APR.Risk.of.Mortality = recode(APR.Risk.of.Mortality, 
                                        "Minor" = 1, 
                                        "Moderate" = 2,
                                        "Major" = 3,
                                        "Extreme" = 4))
ggcorr(df_subset, label = TRUE)

for (i in 1:(length(names)-1)) {
  element_1 <- names[i]
  for (j in i:(length(names)-1)) {
    element_2 <- names[j+1]
    print(paste(element_1, element_2))

    data <- data.frame(x=df_subset[[element_1]], y=df_subset[[element_2]])

    correlation_function <- function(data, indices, estimate_var = TRUE){
     sample_data <- data[indices, ]
     cor_value <- cor(sample_data$x, sample_data$y, method = "pearson")

      if (estimate_var){
       boot_out <- boot(data[indices, ], statistic = correlation_function,
                          R = 10, estimate_var = FALSE)
       return(c(cor_value, var(boot_out$t[, 1])))
     }
     else {
       return(cor_value)
     }
    }

    set.seed(42)
    bootstrap_results <- boot(data, statistic = correlation_function, R = 10)
    print(bootstrap_results)
    normal <- boot.ci(bootstrap_results, type = "norm")
    basic <- boot.ci(bootstrap_results, type = "basic")
    percentile <- boot.ci(bootstrap_results, type = "perc")

    stud <- boot.ci(bootstrap_results, index=c(1,2), type = "stud")

    print("Normal confidence interval:")
    print(normal)
    print("Basic confidence interval:")
    print(basic)
    print("Percentile confidence interval:")
    print(percentile)
    print("Studentized confidence interval:")
    print(stud)

  }
}


cor_matrix <- cor(df_subset)
```


